臺灣臺中地方法院民事判決　95年度訴字第2730號
原　　　告　財團法人私立親民技術學院
法定代理人　甲○○
訴訟代理人　黃逸仁律師
複代理人　　柯劭臻律師
被　　　告　乙○○
訴訟代理人　王乃民律師
複代理人　　蔡易紘律師
上當事人間返還不當得利事件，本院於民國96年5月22日言詞辯
論終結，判決如下：
    主    文
被告應給付原告新臺幣壹佰肆拾伍萬陸仟零肆拾元，及自九十五
年十一月四日起，至清償日止，按週年利率百分之五計算之利息
。
原告其餘之訴駁回。
訴訟費用新台幣壹萬伍仟肆佰伍拾肆元由被告負擔。
本判決原告勝訴部分，於原告以新台幣肆拾捌萬伍仟元供擔保後
，得假執行。
原告其餘假執行之聲請駁回。
    事實及理由
甲、程序方面：
    按訴狀送達後，原告不得將原訴變更或追加他訴。但擴張或
    減縮應受判決事項之聲明者，不在此限，民事訴訟法第255
    條第1 項第3 款定有明文。原告起訴時請求被告給付新台幣
    （下同）1,120,000 元及自起訴狀繕本送達之翌日（即民國
    95年11月4 日）起，至清償日止，按年息百分之5 計算之利
    息，於訴狀送達後，於96年4 月24日言詞辯論期日，變更請
    求為1,456,053 元及自起訴狀繕本送達之翌日起，至清償日
    止，按年息百分之5 計算之利息，核屬擴張應受判決事項之
    聲明，應予准許。
乙、實體方面：
一、原告起訴主張：
（一）被告於90年10間，據原告簽發如附表所載支票6 張支票，
      總金額8,965,610 元，向台灣苗栗地方法院聲請核發支付
      命令，於取得該院90年度促字第12449 號支付命令並確定
      後，即於91年4 月16日，持上開確定之支付命令為執行名
      義，以債權金額6,978,575 元，向台灣台北地方法院聲請
      強制執行（91年度執字第9392號強制執行事件，下稱系爭
      第1 次執行程序），嗣因執行無結果，經執行法院發給債
      權憑證。嗣後，被告再於92年8 月22日，持上開債權憑證
      向台灣台北地方法院聲請強制執行（該院92年度執字第29
      471 號強制執行事件，下稱系爭第2 次執行程序），於93
      年7 月14日向華南商業銀行總部營業部收取原告存款債權
      金額6,28 5,370元。被告又於93年9 月1 日持上開債權憑
      證，向台灣台北地方法院聲請強制執行（該院93年度執字
      第3196 0號強制執行事件，下稱系爭第3 次執行程序），
      於93年10月5 日收取原告對華南商業銀行總部營業部存款
      債權1,503,670 元。然被告於91年4 月16日所提出之強制
      執行聲請狀，當時伊表明其受償之部分為1,107,035 元及
      880,000 元。實則，依原告所提出被告配偶陳家瑞所書立
      之「承諾書」以觀，90年8 月被告與背書人統洲電氣工程
      有限公司負責人徐德煥間，就如附表編號1 所示面額2,00
      0,000 元支票債權部分，業已成立一「新債清償」之法律
      關係，雙方言明和解之標的及於「積欠本人之200 萬元及
      利息」（參該承諾書所載），此即何以第三人徐德煥所開
      立之系爭9 紙支票面額總計為2,240,000 元整，而非僅本
      金債權之2,000,000 元。亦即，該面額2,000,000 元支票
      債權部分，其自票載發票日（即90年4 月16日）起至實際
      全數受償之日（即系爭9 紙支票最末之提示日91年6 月30
      日）止1 年又2 個半月間，被告已收取240,00 0元之利息
      ，此一利息約定已較原執行名義所示之「年利率百分之5
      」為高而與票據債務年利率百分之6 之利息計算規定約莫
      相當。據上，足認雙方就該2,000,000 元之票據債權及其
      所衍生之利息，早於當時即約定以2,240,000 元為和解條
      件，則被告何來就該2,000,000 元之部分得在強制執行程
      序中主張本金或利息之清償？再者，如附表編號3 所示面
      額1,107,035 元之支票債權部分，原告早在91年4 月12日
      即對被告之前手即訴外人「欣軒美食企業社」完成清償，
      並取回票據正本，足認被告更早在該日期前即受其前手之
      清償，而返還系爭支票正本，而被告受償第一筆扣押款（
      系爭第2 次執行程序時）之日期則遠在93年7 月14日之時
      ，當時被告既已受償該部分之票據債權且喪失對該票據之
      占有，被告如何能再就該筆票據債權受分配扣押款？從而
      ，被告於系爭第1 次執行程序終結時所受領之債權憑證所
      表彰之債權總額，本即應扣除該2,000,000 元及其所衍生
      之利息，並再扣除另一紙被告自承業經清償之「1,107,03
      5 元」支票本金及利息債權部分，而應為(1)5,858,575 元
      （本金）、(2)49,192元（執行費）、(3)152 元（程序費用
      ）及(4)自支付命令送達之翌日起按年息百分之五計算之利
      息。而被告非但就前開2,000,00 0元及1,007,035 元部分
      重複計算利息，且復均自票載發票日起算利息，自有違誤
      。據上，被告基於系爭支付命令經部分受償後，所得請求
      清償之利息應以本金5,858,575 元核計之，如依年息百分
      之5 計算，每日之利息為802.5 （計算式：5,858,575 ×
      0.05365 ＝802.5 元），至伊於93年7 月14日受領扣押
      款之日止，總計應受領之利息為424,523 元（計算式：80
      2.5 ×529 （日）＝424,523 元），伊受償順序：6,285,
      370 元（即扣押之款項）扣除執行費、程序費用及利息後
      ，尚得清償本金5,811,503 元。至此，原告積欠被告之款
      項，應為47,075元之本金及自93年7 月14日起至該47 ,0
      75元外，應再加計「自93年7 月14日起至該47,075元清償
      之日止，依前開數額按年息百分之5 計算」之利息。總計
      應再受償利息542 元（計算式：47,075元×0.0536 5日
      ×84日＝542 元），再加上本金47,075元總計則應再受償
      47,617元。然被告於系爭第3 次執行程序竟領取1,503,67
      0 元，總計溢領1, 456,053元，係無法律上原因受有利益
      ，致原告受有損害。爰依民法第179 條不當得利之規定，
      請求被告返還其所受之利益。
（二）被告爰引最高法院69年台上字第1142號判例於本案並非適
      當，茲說明如下：
    1.依前開最高法院之判例，其係指明原執行名義縱有不當，
      亦不得執其「不當」作為主張不當得利之理由，蓋所有發
      生於該執行名義確定前之抗辯事由，均應因該執行名義之
      確定而生遮斷之效果。惟在本件之情形，原告並非指稱原
      支付命令有如何不當，而係因支付命令成立之後，發生部
      分清償之事實。依法原告於執行程序中固得提起「債務人
      異議之訴」以排除其原執行名義之執行力，惟原告縱未於
      當時提起該訴訟，亦無礙於本件不當得利訴訟之提起，合
      先說明之。
    2.本件爭執之所在，乃在於「系爭執行名義成立後」該票據
      部分債權已因清償而消滅，關於該消滅之部分，即屬民法
      第179 條所指「雖有法律上之原因，而其後已不存在者」
      之情形，蓋就該超額受償部分已無債之關係資為被告保有
      該給付之原因，此亦即債之關係之保持力。從而，縱原告
      於執行程序終結前謂依強制執行法第14條第1 項之規定提
      起債務人異議之訴，亦無妨於本件訴訟之主張。
    3.如前所述，被告於受償之時原執行名義所表彰之債權其實
      際上已因清償而消滅一部份，而執行法院既無從知悉前開
      情事，復以當時原告因受教育部接管而處於無人得以為適
      當之權利主張之時期，被告蓄意溢領之清償款，自屬「雖
      有法律上之原因，而其後已不存在者」之情形。
（三）並聲明：1.被告應給付原告1,456,053 元整，及自起訴狀
      繕本送達之翌日起至清償日止，按週年利率百分之五計算
      之利息。2.願供擔保，請准予宣告假執行。
二、被告則以：
（一）按「無法律上之原因而受利益，致他人受損害者，應返還
      其利益。雖有法律上之原因，而其後已不存在者，亦同。
      」又「債權人本於確定判決對於債務人為強制執行而受金
      錢之支付者，該確定判決如未經其後之確定判決予以廢棄
      ，縱令判決內容不當，在債務人對於原執行名義之確定判
      決提起再審之訴予以變更前，亦非無法律之原因而受利益
      ，自無不當得利可言。」最高法院69年台上字第1142號判
      例要旨參照。本案被告對原告前所進行之強制執行程序，
      是基於與確定判決有同一效力之確定支付命令（即台灣苗
      粟地方法院90年促字第12449 號），並非無法律上原因而
      受利益，原告依據不當得利請求權訴請被告返還執行所得
      ，非法所許。
（二）再者，本件原告起訴請求被告返還不當得利，無非以被告
      有超額受償情事云云。惟查：被告因執有原告前身財團法
      人親民工商專科學校（以下簡稱親民學院）簽發之未禁止
      轉讓背書支票，因未兌現，伊乃向台灣苗栗地方法院聲請
      核發支付命令確定（該院90年促字第12449 號），親民學
      院應給付伊以8,965,610 元。經聲請法院強制執行因原告
      無財產因而核發債權憑證結案。嗣因發現原告在訴外人華
      南商業銀行股份有限公司有存款（「教育部代管私立學校
      學雜費代辦費專戶」），因而聲請台灣台北地方法院強制
      執行，分別於93年7 月14日及93年10月5 日獲得清償6,28
      5, 377元及l,503,670 元，合計為7,789,04 7元。
（三）按被告對於原告之債權原為8,965,610 元之支票債權，其
      利息依法係按週年利率百分之6 計算，雖執行名義之支付
      命令僅請求百分之5 之利息，但不影響被告請求百分之6
      之利息之權利。關於利息之計算，詳細情形如下：
    1.2,000,000 元，自90年4 月26日起算至91年7 月4 日（訴
      外人系爭支票背書人取回支票之日）為止，合計1 年又70
      天，合計143,014 元。（2,000,000 ×0.06＋2,000 ,00
      0 ×0.06×70365）
    2.2,039,200 元，自90年5 月26日起算，至93年7 月13日止
      ，合計3 年又48天，共383,146 元。 (2,039,200 ×0. 0
      6 ×3 ＋16,090）
    3.1,107,035 元，自90年5 月26日起算，至91年4 月12日止
      ，合計321 天，共58,415元。（1,107,035 ×O.06×321/
      365 ＝58,415）
    4.3,104,000 元，自90年7 月26日起算，至93年7 月13日止
      ，合計2 年又352 天。合計552,087 元（3,104,000 ×0.
      006 ×2 ＋179,607）
    5.165,375 元，自90年8 月26日起算，至93年7 月13日止，
      合計2 年又321 天，共28,571元。（165,375 ×0.06＋
      8,726）
    6.550,OOO 元，自90年8 月26日起算，至93年7 月13日止，
      合計2 年又321 天，合計95,022元。（550,000 ×0.0 6
      ×2 ＋29,022）
    7.以上利息共計1,260,255元。
（四）依民法第323 條之規定：「清償人所提出之給付，應先抵
      充費用，次充利息，次充原本；其依前二條之規定抵充債
      務者亦同。」是原告於93年7 月14日清償之金額6,285,37
      7 元，應先抵充上開利息1,260,255 元，執行費49, 192
      元、程序費用152 元，餘額為4,975,778 元，用以清償8,
      965,610 元，尚不足3,989,832 元；93年10月5 日清償1,
      503,670 元，扣除其間利息共53,781元（3,989,832 ×0.
      06×82365） ，清償1,449,889 元，合計共清償6,425,
      667 元。
（五）原告積欠被告8,965,610 元，由第三人清償1,107,035 元
      及2,000,000 元（第三人僅清償本金，未清償利息，被告
      仍得向原告主張利息部分之請求，詳如上所述），尚欠5,
      858,575 元，原告清償6,425,667 元。被告並無如原告主
      張有超額受償1,456,053 元之情。
（六）綜上，被告依據法院強制執行程序而獲之清償，並非無法
      律上原因。原告如認為被告有超額受償之情形，應於強制
      執行中依照強制執行法第14條規定提起「債務人異議之訴
      」，始為的理。再者，被告亦無如原告所主張超額受償1,
      456,053 元之事實。
(七)並聲明：原告之訴及假執行之聲請均駁回。
三、兩造不爭執之事實：
（一）被告於90年間以原告積欠其如附表所載支票6 張之票款8,
      965,610 元為由，向台灣苗栗地方法院聲請核發90年度促
      字第12449 號支付命令。
（二）被告於91年4 月16日持上開確定之支付命令為執行名義，
      以債權金額6,978,575 元，向台灣台北地方法院聲請強制
      執行（該院91年度執字第9392號強制執行事件），嗣因執
      行無結果，經該執行法院發給債權憑證。
（三）被告於92年8 月22日持上開債權憑證向台灣台北地方法院
      聲請強制執行（該院92年度執字第29471 號強制執行事件
      ），於93年7 月14日向華南商業銀行總部營業部收取原告
      存款債權金額6,285,370 元，受償本金5, 474,905元、利
      息761,128 元、執行費49,192元及程序費用152 元。
（四）被告於93年9 月1 日持上開債權憑證（註記受償6,285,37
      7 元），向台灣台北地方法院聲請強制執行（該院93年度
      執字第31960 號強制執行事件），於93年10月收取原告存
      款債權1,503,670 元。
（五）如附表編號3 所示面額1,107,035 元支票，於背書人欣軒
      美食企業社向被告清償後，再向原告追索，原告與背書人
      達成和解，取回支票正本。另如附表編號1 所示面額2,00
      0, 000元支票，亦經背書人統洲電器工程有限公司向被告
      清償後取回該支票。
（六）以上事實，業經本院調取台灣台北地方法院91年度執字第
      9392號、92年度執字第29471 號、93年度執字第31960 號
      強制執行卷宗，核閱無誤，且有訴外人徐德煥簽發之支票
      9 紙影本、承諾書、債務分期償還契約書及應付帳款對帳
      明細表各1 件附卷可稽，堪信為真實。
四、本件爭點厥為：被告於上開強制執行程序有無超額受償之不
    當得利？
（一）查本件被告於90年間以原告積欠其如附表所載支票6 張之
      票款8,965,610 元為由，向台灣苗栗地方法院聲請核發90
      年促字第12449 號支付命令確定。而被告於該確定之支付
      命令所對原告請求者，為8,965,610 元之支票債權，及自
      支付命令送達之翌日（即91年2 月2 日）起至清償日止，
      按年息百分之5 計算之利息，此有該支付命令影本在卷可
      稽。又被告於91年4 月16日持上開確定之支付命令為執行
      名義，以債權金額6,978,575 元，於系爭第1 次執行程序
      ，因執行無結果，經該執行法院發給債權憑證。嗣被告於
      92年8 月22日持上開債權憑證向台灣台北地方法院聲請強
      制執行，於系爭第2 次執行程序，於93年7 月14日向華南
      商業銀行總部營業部收取原告存款債權金額6, 285,370元
      ，又於93年9 月1 日持上開債權憑證，向台灣台北地方法
      院聲請強制執行，於系爭第3 次執行程序，由被告收取原
      告對華南商業銀行總部營業部存款債權1, 503,670元，為
      兩造所不爭。
（二）按票據法第96條第1 項所謂「連帶清償」，就票據債務人
      與執票人間之關係而言，係指各票據債務人就執票人所得
      追索之金額，負全部清償之責任，固與民法之連帶債務相
      當，但就票據債務人相互間之內部關係而言，則僅有追索
      權之問題，即票據債務人為清償時，僅得對其前手行使追
      索權，直至發票人為止，票據債務人相互間並無內部如何
      分擔之問題，即無民法上連帶債務人間分擔、求償或代位
      之關係，此與民法上之連帶債務有別。本件原告主張被告
      持有原告簽發如附表編號3 所示面額1,107,035 元支票，
      於背書人欣軒美食企業社向被告清償後，再向原告追索，
      嗣原告於91年4 月12日與該背書人達成和解，取回支票正
      本。另被告持有原告簽發如附表編號1 所示面額2,000,00
      0 元支票，亦經背書人統洲電器工程有限公司向被告清償
      後，取回該支票等情，業據原告提出支票影本9 紙為證，
      並為被告所不爭執，惟原告另主張被告於系爭第2 次執行
      程序中之債權額，本應扣除上開2,000,000 元、1,107,03
      5 元之支票本金及利息債權等語，被告則抗辯：其就如附
      表編號1 所示面額2,000,000 元支票部分，仍有自90年4
      月26日起算至91年7 月4 日（系爭支票背書人取回支票之
      日）為止，合計1 年又70天，合計143,014 元之利息；就
      如附表編號3 所示面額1,107,035 元，尚有自90年5 月26
      日起算，至91年4 月12日止，合計321 天，共58,415元之
      利息，未經票據債務人清償，仍可於系爭執行程序中抵充
      云云。經查：
  １、按債權人受領他種給付以代原定之給付者，其債之關係消
      滅；清償債務而對於債權人負擔新債務者，除當事人另有
      意思表示外，新債務不履行時，其舊債務仍不消滅，民法
      第319 條、320 條規定甚明。因此，於代物清償之情形，
      原定之給付因債權人受領他種給付而歸於消滅，原有債務
      之擔保亦隨同消滅；於新債清償即間接給付之情形，債務
      人為清償舊債務，對於債權人負擔新債務，新舊債務係為
      同一目的而併存負擔，必待新債務履行，舊債務始消滅；
      二者迥異其趣。本件第三人徐德煥與訴外人陳瑞嘉即如附
      表編號1 所示面額2,000,000 元支票之債權人訂立新債清
      償契約，由徐德煥再簽發支票9紙 交付予陳瑞嘉，同時由
      徐德煥簽立承諾書，有原告提出徐德煥簽發之支票9 紙影
      本及承諾書1 紙為證；自承諾書文義以觀，債權人仍強調
      並無因受領該9 紙支票而同意消滅如附表編號1 所示面額
      2,000,000 元支票債權之合意，故於新債務即上開9 紙支
      票債務履行時，舊債務即如附表編號1 所示面額2,000,00
      0 元支票債務始歸消滅。而上開9 紙支票既至91年7 月4
      日止，已由陳瑞嘉交付被告陸續提示兌現完畢，背書人統
      洲電器工程有限公司亦已取回如附表編號1 所示面額2,00
      0,000 元支票，此為被告所自認，則被告對該2,000,000
      元支票債權即歸於消滅，自不得再就該2,000,000 元票據
      債務之關係為主張或請求。準此，被告對於如附表編號1
      所示面額2,000,000 元支票債權，既因上開9 紙支票之新
      債務履行，而溯及既往隨之消滅，則其辯稱其於系爭第2
      次執行程序時，仍有自90年4 月26日起算至91年7 月4 日
      （系爭支票背書人取回支票之日）為止，合計143,0 14元
      之利息債權可主張抵充云云，即屬無據，並非可採。
  ２、又關於利息或其他定期給付，如債權人給與受領一期給付
      之證書，未為他期之保留者，推定其以前各期之給付已為
      清償。如債權人給與受領原本之證書者，推定其利息亦已
      受領。債權證書已返還者，推定其債務之關係消滅。民法
      第325 條定有明文。本件如附表編號3 所示面額1,107,03
      5 元支票，於背書人欣軒美食企業社向被告清償後，再向
      原告追索，原告與該背書人達成和解，於91年4 月12日向
      該背書人清償後，取回支票正本乙節，業據原告提出92年
      9 月4 日債務分期償還契約書及應付帳款對帳明細表各1
      件為證，且為被告所不爭執，是被告於欣軒美食企業社向
      伊清償後，既將如附表編號3 所示面額1,107,035 元支票
      交還，再由欣軒美食企業社持之向原告追索，足以推認欣
      軒美食企業社已向被告清償該支票之利息債務，而被告就
      欣軒美食企業社並未清償該利息債務之事實，未舉證証明
      ，則其抗辯其於系爭第2 次執行程序時，其就如附表編號
      3 所示面額1,107,035 元之支票，尚有自90年5 月26日起
      算，至91年4 月12日止，合計321 天，共58,415元之利息
      債權云云，自無可採。
  ３、綜上所述，被告於92年8 月22日持上開債權憑證向台灣台
      北地方法院聲請強制執行，即其於系爭第2 次執行程序時
      ，其就前述確定支付命令之執行名義所對原告享有之債權
      為本金5,858,575 元（8,965,610-2,000,000-1, 107,035
      ＝5, 858,575），及自91年2 月2 日起至清償日止，按年
      息百分之5 計算之利息。
（三）至被告另辯稱：其於系爭執行程序（即系爭第1 、2 、3
      次執行程序）中執行之金額，可先抵充下列利息債權：(1)
      就如附表編號2 所示面額2,03 9, 200 元之支票，尚有自
      90年5 月26日起算，至93年7 月13日止，合計3 年又48天
      ，按年息百分之6 計算，共383, 14 6 元之利息。(2)就如
      附表編號4 所示面額3,104,000 元之支票，尚有自90年7
      月26日起算，至93年7 月13日止，合計2 年又352 天，按
      年息百分之6 計算，合計552,087 元之利息。(3)就如附表
      編號5 所示面額165,375 元之支票，尚有自90年8 月26日
      起算，至93年7 月13日止，合計2 年又321 天，按年息百
      分之6 計算，共28,571元之利息。(4)如附表編號5 所示面
      額550,000 元之支票，尚有自90年8 月26日起算，至93年
      7 月13日止，合計2 年又321 天，按年息百分之6 計算，
      合計95,022元之利息云云。惟查，被告於90年間以原告積
      欠其如附表所載支票6 張之票款8,965,610 元為由，向台
      灣苗栗地方法院聲請核發90年度促字第12449 號支付命令
      確定，其經請求並確定之債權為8,965,610 元，及自91年
      2 月2 日起至清償日止，按年息百分之5 計算之利息，則
      被告前開主張之利息債權，超逾該支付命令所確定之部分
      ，並未對原告提出請求，即不在該執行名義之客觀效力之
      範圍內，被告主張超過執行名義範圍之利息債權，仍得於
      系爭強制執行程序中抵充云云，自不可取。
（四）又清償人所提出之給付，應先抵充費用，次充利息，次充
      原本，為民法第323 條前段所明定。是則被告依系爭強制
      執行所受領之金額，於依序先抵充執行費、利息及本金後
      ，如有剩餘，即屬超額受償。經查：
  １、被告於92年8 月22日持上開債權憑證向台灣台北地方法院
      聲請系爭第2 次強制執行，於93年7 月14日向華南商業銀
      行總部營業部收取原告存款債權金額6,285,370 元，有華
      南商業銀行總行營業部93年7 月22日 (93) 華銀營存字第
      534 號函在卷可佐。而被告於系爭第二次執行程序所得請
      求清償之利息應以本金5,858,575 元核計之，如依年息百
      分之5 計算，每日之利息為802. 5（計算式：5,858,570
      ×0.05365 ＝802.5 元），至被告於93年7 月14日受領
      扣押款之日止，總計應受領之利息為424, 523元（計算式
      ：802.5 ×529 （日）＝424,52 3元），其領取之6,285,
      370 元，抵償之順序為：先抵充執行費49,192元、程序費
      用152 元，次充利息424,523 元，尚得清償本金5,811,50
      3 元（計算式：6,285,370-49,000-000-000,523＝5,811,
      503） 。
  ２、被告於93年9 月1 日向台灣台北地方法院聲請系爭第3 次
      強制執行，第三人華南商業銀行總部營業部於93年10月7
      日，收受執行法院准許被告收取原告存款債權1,503,670
      元之執行命令，亦有台灣台北地方法院93年10月5 日北院
      錦93執公字第31960 號執行命令及送達證書足憑（附於台
      灣台北地方法院93年度執字第31 96 0 號卷）。惟至此原
      告積欠被告之款項，應為47,075元（5,858,575-5,811,50
      3 ＝47,0 75） 之本金，及自93年7 月14日起至93年10月
      7 日止，按年息百分之5 計算之利息。總計應再受償利息
      555 元（計算式：47,0 75 元×0.05365 日×86日＝55
      5 元，元以下四捨五入），再加上本金47,075元總計則應
      再受償47,6 30 元。然被告於該次執行程序竟領取1,503,
      670 元，被告計超額受償1,45 6,040元（1,503,670-47,6
      30=1,456,040）。
（四）被告依法院之執行名義執行所得，有無不當得利問題？
      按執行法院依據執行名義實施強制執行，目的在實現債權
      人實體上權利之內容，惟執行法院對於執行名義所記載之
      請求權是否存在，並無調查之權，故若執行名義所示請求
      權之存在與內容，與執行時實體法之權利狀態不一致時，
      執行法院依據執行名義所為之強制執行，雖屬合法，然因
      債權人實體法上之請求權業已消滅，自應予債務人救濟之
      途徑。被告雖舉最高法院69年台上字第1142號判例，主張
      債權人依強制執行而受分配清償，非無法律上之原因，原
      告不得謂係不當得利而請求返還云云，惟查，依上開判例
      意旨，債權人本於確定判決對於債務人為強制執行而受金
      錢之支付時，債務人尚得於就該確定判決提起再審之訴並
      獲勝訴之確定判決後，依不當得利之法律關係請求返還，
      而債權人依強制執行所取得之超額給付，難認有法律上原
      因，債務人縱未於執行程序終結前，聲明異議或提起債務
      人異議之訴以排除執行，於執行程序終結後，仍非不得以
      債權人實體法上之債權不存在，而依不當得利法律關係請
      求返還。
五、綜合前述，本件被告於系爭執行程序，計超額受償1,456,04
    0 元，被告受領此部分之給付，為無法律上之原因，而原告
    因受強制執行所為之給付，非屬任意給付，並無民法第180
    條第3 款之適用，被告自應依民法第182 條第2 項之規定，
    將受領時所得之利益，附加利息，一併償還。從而，原告本
    於不當得利法律關係，請求被告給付1,456,040 元，及自起
    訴狀繕本送達被告翌日即95年11月4 日起至清償日止，按週
    年利率5%計算之法定遲延利息，為有理由，應予准許。逾此
    部分之請求，則為無理由，應予駁回。
六、原告陳明願供擔保，聲請宣告假執行，經核原告勝訴部分，
    合於法律規定，爰酌定相當之擔保金額宣告之；原告其餘假
    執行之聲請，因訴之駁回而失所依據，不予准許。
七、本件事證已臻明確，兩造其餘主張、陳述及所提之證據，經
    審酌均與本院前揭判斷不生影響，爰不一一詳予論述，附此
    敘明。
八、據上論結，本件原告之訴為一部有理由，一部無理由，依民
    事訴訟法第79條、第390 條第2 項，判決如主文。
中　　華　　民　　國　　96　　年　　5 　　月　　31　　日
                  民事第三庭    法  官  郭佳瑛
正本係照原本作成。
如對本判決上訴，須於判決送達後20日內向本院提出上訴狀。
中　　華　　民　　國　　96　　年　　5 　　月　　31　　日
                                書記官
附表：
1.支票號碼QA0000000、面額2,000,000元、日期90年4月26日
2.支票號碼QA0000000、面額2,039,200元、日期90年5月26日
3.支票號碼RB0000000、面額1,107,035元、日期90年5月26日
4.支票號碼RB0000000、面額3,104,000元、日期90年7月26日
5.支票號碼DB0000000、面額165,375元、  日期90年8月26日
6.支票號碼DB0000000、面額550,000元、  日期90年8月26日
